最高法院刑事判決　　　　　　　　　　　　　　　九十一年度台上字第七四八九號
　　上　訴　人　丙○○
　　　　　　　　乙○○
　　　　　　　　甲○○
　　　　　　　　丁○○
右上訴人等因常業詐欺案件，不服台灣高等法院台中分院中華民國八十九年六月七日
第二審判決（八十九年度上訴字第六六二號，起訴案號：台灣台中地方法院檢察署八
十八年度偵字第一九八五九、二二二一七號），提起上訴，本院判決如左：
    主  文
原判決撤銷，發回台灣高等法院台中分院。
　　理  由
本件原判決認定上訴人丙○○、乙○○、甲○○、丁○○於民國八十八年七月底某日
，加入不詳姓名綽號「阿達」之已成年男子為首之刮刮樂詐騙集團，共同意圖為自己
不法之所有，並分別基於常業詐欺、概括收受贓物、行使變造國民身分證、行使偽造
私文書之犯意聯絡，先後：(一)於同年七月底某日，丙○○明知綽號「阿達」所交付原
判決附表（下稱附表）一編號 01 至 08 所示之國民身分證八枚及附表三編號 29 至
33所示之印章五枚，係來路不明之贓物，仍予以收受。並將自己之照片及「李銘賢」
之國民身分證，交由綽號「小李」之洪士育（另案由檢察官偵辦）換貼丙○○照片於
「李銘賢」國民身分證，足以生損害於李銘賢及戶政機關對於國民身分證管理之正確
性。(二)於同年八月一日，丙○○、乙○○均明知綽號「阿達」所交付之「穆姬吟」國
民身分證、印章（均未扣案），係來路不明之贓物，仍加以收受，並由乙○○持「穆
姬吟」之國民身分證、印章，在房屋租賃契約書上偽造「穆姬吟」之署押、印文而偽
造私文書，以每月新台幣（下同）一萬一千元之代價，向不知情之陳嫦柏租用彰化縣
彰化市○○路○段九五巷六號四樓（契約書誤植為同巷五號四樓）作為據點，足以生
損害於穆姬吟及陳嫦柏。同年八月間，丙○○以每枚五千元之代價，向綽號「小陳」
之不詳姓名男子故買如附表一編號 09 至 11 所示來路不明之贓物國民身分證三枚，
並由乙○○將該三枚國民身分證之住址加以變造，足以生損害於吳祉龍、蕭良先、羅
金翰及戶政機關對於戶籍管理之正確性。丙○○另以每本存摺（包括開戶印章及金融
卡）五千元至一萬八千元不等之代價，向綽號「小陳」及洪士育購得其二人收購之如
附表二所示之郵局存摺、如附表三編號 01 至 28 所示之印章及如附表四所示之金融
卡。乙○○、甲○○、丁○○另自同年八月四日起至同年月二十三日止，分別收受丙
○○所交付之來路不明之「黃順政」、「陳彥男」、「黃裕文」國民身分證及印章後
，乙○○並將「黃順政」國民身分證上之地址變造為彰化市○○里○○路○段四五號
，再由「阿達」、丙○○、乙○○、甲○○、丁○○各持「詹勝裕」、「李銘賢」、
「黃順政」、「陳彥男」、「黃裕文」之國民身分證、印章，在開戶申請書或存款約
定書及印鑑卡等私文書上，偽造「詹勝裕」、「李銘賢」、「黃順政」、「陳彥男」
、「黃裕文」之署押、印文，持向如附表五所示之金融機構申請開戶及金融卡，足以
生損害於詹勝裕、李銘賢、黃順政、陳彥男、黃裕文、各該金融機構對於存款戶資料
管理及戶政機關對於戶籍管理之正確性。待一切準備就緒後先由「阿達」於同年八月
九日起，印製「華富產業投資國際財團」慶祝二十週年慶之廣告單，附贈刮刮樂彩券
一張，每張彩券均可刮中三獎現金五十萬元，廣告單上並印有捏造之林文賓律師（○
四｜0000000）、許琇瑛會計師（○二｜00000000）及其他得獎人之
姓名、電話，供收信人電話查證。再僱工將上開廣告單、刮刮樂彩券裝封並書妥收件
人之姓名、住址後，以「中華北區證券聯合股份有限公司」、「日虹科技通訊廣場」
、「光陽機車聯合經銷總代理」等名義交由超峰快遞公司投遞至全省各地之收信站，
再推由丙○○、乙○○、甲○○、丁○○四人持變造之「羅金翰」國民身分證，多次
至超峰快遞公司領取刮刮樂廣告信件後至各地郵局投遞，足以生損害於羅金翰。另由
「阿達」僱用不詳姓名之人接聽電話，於收信人撥打廣告單上之○四｜000000
0、○四｜0000000號兌獎電話查證時，即向對方保證中獎有效，但須先將中
獎稅金七萬五千元匯入指定之帳戶云云，待被害人匯入款項要求領取獎金時，再向被
害人佯稱：須再匯款十二萬元加入會員，始得領取獎金；待被害人加入會員後，復向
被害人詐稱：已將會員資料傳送至香港總公司，並被抽中參加六合彩對對碰，有機會
中大獎自一千五百九十萬元至二千六百五十萬元不等之獎金，但須購買六合彩對對碰
，每碰為一百萬元云云，一旦被害人中計後，又向被害人騙稱：已中獎一千五百九十
萬元，惟須先交付手續費一百三十萬元，扣除刮刮樂所刮中之五十萬元獎金外，尚須
繳交八十萬元即可領取一千五百九十萬元之彩金；俟被害人再匯入八十萬元，復向被
害人詐稱：須再支付佣金一百萬元與六合彩之調牌人，一旦得逞，即將電話換號而拒
不聯絡。致使如附表六所示被害人等陷於錯誤，而匯入款項。再推由丙○○、甲○○
、乙○○、丁○○，分持如附表四、五所示帳戶之金融卡，至各地金融機構領取款項
，先後共詐得一千餘萬元，彼等並均恃以維生，賴以為業。經警於八十八年八月二十
三日、同年九月一日、同年九月六日在彰化郵局攔截上開刮刮樂廣告信件三大袋。並
於八十八年九月十日十八時，在彰化縣彰化市○○路○段九十五巷六號四樓查獲丙○
○等四人，及扣得如附表七所示之物，同年九月十三日在交通銀行嘉義分行保管箱內
起出丙○○等人領得之贓款二百四十萬元等情。因而撤銷第一審之科刑判決，改判論
處丙○○、乙○○、甲○○、丁○○共同以意圖為自己不法之所有，以詐術使人將本
人之物交付為常業各罪刑，固非無見。
惟查（一）有罪之判決書事實欄為適用法令之依據，法院應依職權將與犯罪構成要件
有關之事項，翔實記載，然後於理由內逐一說明其憑以認定之證據，並使事實認定與
理由說明，兩相一致，方為合法。倘事實認定與理由說明，不相一致，按諸刑事訴訟
法第三百七十九條第十四款後段規定，自屬判決理由矛盾之當然違背法令。原判決於
事實欄載明丙○○收受「阿達」所交付附表三編號 29 至 33 所示「詹勝裕」、「李
銘賢」、「黃順政」、「陳彥男」、「黃裕文」之印章五枚，係來路不明之贓物，仍
予以收受。並持以向附表五所示之金融機構申請帳戶及金融卡，以供被害人匯入款項
之用。上開印章既為贓物，則被害人尚保有回復請求權，該等物品即不屬於上訴人等
所有。乃原判決於理由中又說明上開印章為上訴人等所有供犯罪所用之物，依刑法第
三十八第一項第二款之規定宣告沒收（見原判決第十一面第二行），自有理由矛盾之
違法。（二）依卷附之開戶資料所示上訴人等尚以「陳彥男」之名義向華僑銀行嘉義
分行申請開立第00000000000000帳戶（見開戶資料第二十頁），上開
開戶資料並有「陳彥男」之署押及印文，是否亦為上訴人等所偽造，攸關事實之認定
與法律之適用，原審未加以調查認定，遽行判決，自有未當。（三）刑法第三十八條
第一項第二款所定供犯罪所用之物，必該物品於犯罪有直接之關係者，始屬相當。原
判決就附表七編號18所示之超峰快遞地址兩張加以沒收，但未敘明上開之地址與本件
之犯罪，有如何之直接關聯，即加以沒收，亦有理由不備之違誤。（四）原判決以上
訴人等係租用彰化縣彰化市○○路○段九五巷六號四樓為據點，並以○四｜0000
000、○四｜0000000號電話為被害人聯絡之用，上開二支電話為台中地區
之區號，則台中地區是否另有據點，而有其他共犯？亦有查明之必要。上訴人等上訴
意旨指摘原判決不當，尚非全無理由，應認有撤銷發回更審之原因。至原判決理由五
不另為無罪之諭知部分，因公訴人認與前揭論罪科刑部分，有裁判上一罪之關係，爰
一併發回，附此敘明。
據上論結，應依刑事訴訟法第三百九十七條、第四百零一條，判決如主文
中      華      民      國    九十一    年     十二     月    二十六    日
                              最高法院刑事第八庭
                                  審判長法官  莊  登  照
                                        法官  洪  明  輝
                                        法官  黃  一  鑫
                                        法官  魏  新  和
                                        法官  林  秀  夫
      右正本證明與原本無異
                                              書  記  官
中      華      民      國    九十二    年      一      月      二      日
